【裁判字號】    89,上易,185
【裁判日期】    900912
【裁判案由】    詐欺
【裁判全文】
臺灣高等法院臺南分院刑事判決          八十九年度上易字第一八五號      Ｇ
      上  訴  人
      即  被  告  甲  ○  ○
      選任辯護人  鄭  和  傑  律 師
右上訴人因詐欺案件，不服臺灣臺南地方法院八十八年度易字第一八三三號中華民國
八十八年十二月六日第一審判決（起訴案號：臺灣臺南地方法院檢察署八十八年度偵
緝字第二二五號），提起上訴，本院判決如左：                              〕
      主      文
原判決撤銷。
甲○○無罪。
      理      由
一、公訴意旨略以：甲○○為『南綠青實業股份有限公司』（下稱『南綠青公司』）
    負責人，竟意圖為自己不法之所有，並基於詐欺之概括犯意，於八十六年七月三
    日，向丙○○佯稱要向國外銀行申請貸款美金一億元，但須先支付手續費及保證
    費用，但保證於同年八月十三日前可如數返還及支付百分之十報酬等語，陸續以
    二紙借據詐得七百八十萬元與二百萬元，合計一千零六十萬元，丙○○不疑有他
    ，如數交付，詎甲○○屆期未還分文，且避不見面，始知受騙。甲○○又基於同
    一詐欺之連續犯意，於八十三年間向乙○○○配偶傅顯耀（已於八十七年四月逝
    世）佯稱，由傅顯耀以建築師名義與其共同出資，購進『義繼營造有限公司』（
    下稱『義繼公司』）甲級營造廠執照，但需各支付一千一百萬元股權讓渡金，傅
    顯耀夫婦不知有詐，乃如數給付一千一百萬元與甲○○，嗣『義繼公司』原負責
    人黃德勝來函要求傅顯耀夫婦再支付股款，乙○○○、傅顯耀始知受騙。甲○○
    又基於詐欺之概括犯意，於八十三年三月間，明知『南綠青公司』所有水泥製造
    機已向臺灣土地銀行東臺南分行，設定最高限額新臺幣四千六百八十萬元抵押權
    登記，竟未向『中租迪和股份有限公司』（下稱『中租迪和公司』）說明此一情
    況，再以同一機器抵押借得一千五百萬元。嗣因甲○○繳不出分期付款，『中租
    迪和公司』欲強制執行前開機器時，因機器為臺灣土地銀行依法強制取回占有，
    『中租迪和公司』因此損失一百餘萬元，始知受騙，因認甲○○連續涉有刑法第
    三百三十九條第一項詐欺取財罪嫌云云。
二、公訴人認為上訴人即被告甲○○連續涉有右揭詐欺取財罪嫌，無非係以告訴人丙○○、乙○○○及『中租迪和公司』代理人陳文哲之指訴，並有被告所寫借據影
    本二紙、匯款單、黃德勝所寄存證信函、切結書、抵押權設定契約書附卷足憑，
    且被告甲○○對其資金用於何處，未有明確交待，顯有不法所有意圖，為其所憑
    論據。
三、惟按告訴人之指訴，係以使被告受刑事訴追為目的，是其指訴是否與事實相符，
    仍應調查其他證據，以資審認，必被害人所述被害情形，無瑕疵可擊，而就其他
    方面調查，又與事實相符，始足據為判決基礎；又詐欺罪之成立，以意圖為自己
    或第三人不法之所有，以詐術使人交付所有物為要件，而所謂以詐術使人交付，
    必須被詐欺人因其詐術而陷於錯誤，若其所用方法不能認為詐欺，即不能構成該
    罪，有最高法院五十二年度台上字第一三○○號、二十三年上字第二○八四號判
    例足資參照。
四、訊據被告甲○○雖供承有以水泥製造機，向『中租迪和公司』抵押借得一千五百
    萬元，以及邀同丙○○出資五百三十萬元申請印尼國家銀行開立銀行保證書，另
    與傅顯耀共同出資，購進『義繼公司』之事實，惟矢口否認有詐欺之犯行，辯稱
    ：伊並無詐欺乙○○○、丙○○、『中租迪和公司』，嗣後積欠『中租迪和公司
    』債務，實因經營不善所致，且已充分向乙○○○等人說明，渠等亦甚瞭解，伊
    與丙○○申請印尼國家銀行開立銀行保證書，乃遭印尼華僑何世華詐騙，在國外
    已提起訴訟，同屬受害人，又『中租迪和公司』借款之初，即已告知該公司曾另
    向銀行貸款等語。
五、本院經查被告甲○○所經營『南綠青公司』擁有之「水泥製品製造機械」，先前
    即向『臺灣土地銀行東臺南分行』辦理動產抵押貸款四千六百八十萬元，有動產
    抵押設定契約書及動產抵押登記證明書影本各乙紙附卷足稽（詳八十七年度偵字
    第一一三三一號偵查卷第三頁至第四頁）；足見前述「水泥製品製造機械」具有
    四千六百八十萬元以上價值，應可斷言。又被告甲○○所經營『南綠青公司』先
    後於八十三年六月十七日、八十年五月三十日依序以永康市○○段三四○地號及
    新營市○○○段八六－廿二地號，辦理本金最高限額六百萬元、一千八百萬元抵
    押權設定登記，亦有前開地號土地登記簿謄本在卷可按（詳本院卷第一宗第五十
    七頁、第六十九頁）。果若告訴人『中租迪和公司』不知被告甲○○先前已將『
    南綠青公司』之「水泥製品製造機械」向『臺灣土地銀行東臺南分行』辦理動產
    抵押貸款四千六百八十萬元，何以『南綠青公司』除以該「水泥製品製造機械」
    動產設備辦理抵押外，尚須提供前述兩筆土地辦理抵押權設定，最後僅貸得一千
    五百萬元？顯然告訴人『中租迪和公司』事先已知被告甲○○先前已將『南綠青
    公司』之「水泥製品製造機械」向『臺灣土地銀行東臺南分行』辦理動產抵押貸
    款四千六百八十萬元，否則以前述「水泥製品製造機械」僅貸得區區一千五百萬
    元，豈非偏離實際價值甚遠；足證告訴人『中租迪和公司』陳稱：該公司貸予『
    南綠青公司』一千五百萬元時未作徵信調查及風險管理乙節，顯與事實不符，應
    非可採。何況迨八十三年十二月廿七日、八十四年四月一日『南綠青公司』與『
    中租迪和公司』簽訂「租賃物交貨與驗收證明書」後，告訴人始撥一千五百萬元
    予『南綠青公司』，又被告甲○○所經營『南綠青公司』以「水泥製品製造機械
    」向『中租迪和公司』辦理動產抵押貸款前，未曾以前開兩筆土地抵押權為擔保
    ，向『中租迪和公司』借用款項，顯見雙方係以土地抵押擔保為主，並以『融資
    借貸』為輔。又被告甲○○所經營『南綠青公司』於八十三年十二月廿四日向『
    中租迪和公司』貸借一千五百萬元，迄至八十七年九月廿三日為止，僅積欠本息
    一百餘萬元，此有臺灣臺南地方法院八十六年度訴字第八四二號民事判決及『中
    租迪和公司』陳報狀影本各乙份在卷可參（詳原審卷第一百三十二頁、一百三十
    五頁）；足證被告甲○○貸借四年以來，已積極清償一千四百餘萬元。以此衡之
    ，被告甲○○自始即未對『中租迪和公司』使用詐術，殆可斷言。
六、次查被告甲○○於八十三年四月十五日邀同告訴人乙○○○配偶傅顯耀（已於八
    十七年四月逝世），由傅顯耀以建築師名義共同出資二千二百五十萬元，另加佣
    金一百萬元，共計二千三百五十萬元，購進『義繼公司』，復依公司規定替『義
    繼公司』以二百八十萬元價格在臺南縣永康市購買房屋乙棟，全部資金二千六百
    三十萬元，此有股權讓渡同意書影本附卷足憑（詳八十七年度偵字第一二八二三
    號卷第三十五頁至第三十八頁），由被告甲○○與傅顯耀各負擔一半，即一千三
    百十五萬元。另傅顯耀生前以『義繼公司』名義向外調借三千一百萬元，並同意
    雙方各使用一半，即一千五百五十萬元，利息雙方各支付一半，有八十四年九月
    四日乙○○○、傅重堯、傅郁文與甲○○間親筆所簽『會算單』影本乙紙可稽（
    詳原審卷第七十八頁）。又被告甲○○辯稱：伊於尚未退出『義繼公司』經營前
    ，基於與乙○○○之間雙方互相牽制作用，『義繼公司』於『臺灣土地銀行東臺
    南分行』所留存印鑑，係『義繼公司』大章一顆及乙○○○、甲○○小章各乙顆
    ，乙○○○小章乙顆係由乙○○○本人保管，伊未經蓋用乙○○○小章，殊無可
    能領取『義繼公司』款項等語，經本院根據被告甲○○聲請，向『臺灣土地銀行
    東臺南分行』調取『義繼公司』印鑑卡結果，證實當初雙方購入『義繼公司』時
    所留存印鑑，係『義繼公司』大章一顆及乙○○○、甲○○小章各乙顆，有該分
    行八十九年十二月六日以東南存字第八九○○三六一號函檢送之印鑑卡影本乙份
    可參（詳本院卷第二宗第一百十五頁至第一百十六頁）。雙方購入『義繼公司』
    之初，既然約定『義繼公司』所留存印鑑，係『義繼公司』大章一顆及乙○○○
    、甲○○小章各乙顆；顯然具有彼此互相牽制之意，至為明灼。故被告甲○○該
    部分所辯，即與事實相符，應可憑採。依此而論，必須三顆印鑑同時蓋用，始能
    領取『義繼公司』帳戶內存款。本件『義繼公司』既然先後於八十四年五月十八
    日、同年月十九日、同年月廿日及同年月廿七日，依序由其『臺灣土地銀行東臺
    南分行』000－000－0000－0帳戶匯款二百五十萬元、三百萬元、八
    百萬元及二百萬元，共計一千五百五十萬元，進入被告甲○○設於『臺灣土地銀
    行東臺南分行』000－000－00000－0帳戶，此有存款簿影本足憑（
    詳本院卷第二宗第一百三十五頁）。而前述匯款若未同時蓋用三顆印鑑章，亦即
    無乙○○○配合蓋用其印鑑章，殊無可能匯入被告甲○○設於『臺灣土地銀行東
    臺南分行』000－000－00000－0帳戶內，何況若被告甲○○有盜領
    前開一千五百五十萬元，何以雙方於八十四年九月四日辦理會算，並載明支付利
    息？若被告甲○○有盜領前開款項，何以僅使用傅顯耀生前以『義繼公司』名義
    向外調借三千一百萬元之一半數額？足證告訴人乙○○○指稱：甲○○利用其於
    八十四年初至八十四年十二月間止，任職義繼公司總經理，以及其妻涂淑蕙任職
    該公司財務人員，保管義繼公司存摺、大小章期間，竟與涂淑惠於八十四年五月
    十八、十九、二十日分別盜用其妻所保管義繼公司及乙○○○印章，蓋用於土地
    銀行取款憑條上，將義繼公司存款二百五十萬元、三百萬元及八百萬元，由義繼
    公司土地銀行東台南分行帳戶轉出匯入甲○○土地銀行東台南分行帳戶，侵占一
    千五百五十萬元乙節，顯與前開調查證據嚴重牴觸，其無可採，要毋待言。
七、復查被告甲○○邀同告訴人乙○○○配偶傅顯耀，向『義繼公司』前負責人黃德
    勝購買『義繼公司』時，因發現黃德勝以人頭虛報工資，涉嫌逃漏稅捐，乃暫時
    扣留應付價金三百萬元，並已告知告訴人乙○○○夫妻，此有告訴人乙○○○委
    託律師所發催告黃德勝出面處理存證信函影本乙份足參（詳本院卷第一宗第一百
    十六頁至第一百十九頁），故被告甲○○於發現黃德勝涉嫌逃漏稅捐時，扣留應
    付予黃德勝價金三百萬元，於法並無不合。又被告甲○○經告訴人乙○○○同意
    自土地銀行東台南分行領取一千五百五十萬元，另自土地銀行白河分行領取中小
    企業信用保證基金核撥一千萬元，以及被告甲○○所保留未付予黃德勝之三百萬
    元，共計二千八百五十萬元，減除被告甲○○購買『義繼公司』時已支付二千六
    百三十萬元，似獲利二百廿萬元。然按被告甲○○及其家族於八十四年十二月一
    日將『義繼公司』股權二分之一轉讓予告訴人乙○○○及及其家族時，『義繼公
    司』原已標取前『臺灣省水利局』所發包「臺南縣急水溪整治工程錢線橋段」、
    「高雄縣阿公店溪河川整治工程彌陀段」二項工程，其中「高雄縣阿公店溪河川
    整治工程彌陀段」全部轉由案外人張忠主承包，『義繼公司』賺取差價一千萬元
    ，利潤悉歸告訴人乙○○○，業據證人張忠主於本院審理中到庭結證屬實（詳本
    院卷第一宗第一百六十六－一頁正面及背面）。另被告甲○○轉讓『義繼公司』
    股權二分之一後，先後給付告訴人乙○○○之子傅重堯、傅郁文六百廿九萬一千
    四百七十九元，亦有支票影本五紙在卷可憑（詳本院卷第二宗第六十六頁至第六
    十九頁），前開轉包差價利潤與給付告訴人乙○○○之子傅重堯、傅郁文金額已
    超過前開被告甲○○所得二百廿萬元，至為灼然。依此而論，難認被告甲○○有
    何不法所有之意圖，雙方對此如有爭執，亦屬公司與股東間糾紛，應另循民事訴
    訟途徑解決。
八、被告甲○○為資金調度需要，經美國洛杉磯友人邱先生（STEVE CHOK）介紹獲悉
    如能提供銀行保證書（即ＢＡＮＫＧＵＡＲＡＮＴＥＥ簡稱ＢＧ），即可透過『
    國際貨幣銀行同業拆款』申貸，乃經由當時臺灣省議員林春德之秘書游文祥介紹
    ，找上印尼華僑何世華，至印尼雅加達國家銀行（Bank Negara Indonesia簡稱
    ＢＮＩ）開立美金一億元保證書予被告甲○○，惟需支付千分之三手續費及千分
    之五保證費用。然因當時被告甲○○無法全數籌齊獲得ＢＮＩ開立銀行保證書所
    需手續費及保證費用，乃邀請告訴人丙○○共同投資，如順利完成前述申貸，將
    給予告訴人丙○○出資額一倍之利潤作為報酬，以上事實迭據被告甲○○供述甚
    詳，並經證人李盷儒、謝坤儒及游文祥到庭結證屬實，復有被告甲○○所提出以
    印尼雅加達國家銀行（ＢＮＩ）名義開立之不可撤銷及轉移貸款美金一億元銀行
    保證書（ＢＧ）、確認書（Confirmation Letter）、授權謝坤儒與何世華於Ｂ
    ＮＩ開立共同存款帳戶協議書影本乙份、八十六年六月三日存款美金一百零五萬
    元收據影本乙紙、何世華簽立收據影本三紙及授權書影本乙紙在卷足資佐證。由
    前開證據顯示，被告甲○○確有邀請告訴人丙○○共同參與申請前開印尼雅加達
    國家銀行保證書，憑以向美國大通銀行辦理『國際貨幣銀行同業拆款』申貸美金
    一億元，極臻明確。又告訴人丙○○前後兩次提供投資金額予被告甲○○，第一
    次提供美金十五萬元，依當時美金與台幣匯率約一比廿六，由被告甲○○公司員
    工謝坤儒兌換成美金帶至印尼，第二次提供五萬元美金，因當時被告甲○○已在
    美國，乃由告訴人丙○○直接匯至美國，合計約新台幣五百三十萬元左右。告訴
    人丙○○雖於八十七年九月廿五日告訴狀中指稱：被告甲○○於八十六年七月三
    日借款七百八十萬元，言明於八十六年八月十三日以前必可還清，告訴人不疑有
    詐而貸予該筆款項，八十六年七月十九日被告甲○○再向伊借款二百八十萬元，
    亦言明八十六年八月十三日以前還清，共向伊借一千零六十萬元云云，並提出借
    據二紙為證（詳八十七年度偵字第一一四五九號卷第一頁背面至第四頁）。然告
    訴人丙○○該部分指訴，似與常情有悖。蓋若被告甲○○於八十六年七月三日向
    告訴人丙○○借款七百八十萬元鉅款，且八十六年八月十三日清償仍未屆至，何
    以告訴人丙○○於八十六年七月十九日願再借款二百八十萬元被告甲○○？況且
    告訴人丙○○就其於於八十六年七月三日、八十六年七月十九日匯交七百八十萬
    元、二百八十萬元之事實，始終無法舉證以實其說，故告訴人丙○○該部分指訴
    ，顯非可採，益徵被告甲○○所辯：伊邀告訴人丙○○投資五百三十萬元，並允
    以一倍利潤，嗣因告訴人丙○○退出投資，乃於同年七月以加一倍而簽立一千零
    六十萬元借據予告訴人丙○○乙節，殆與事實相符，應可憑採。
九、末按被告甲○○於原審及本院審理中一再辯稱：因王金龍曾在印尼經商，認識當
    地華僑何世華，表示有辦法由印尼雅加達國家銀行（ＢＮＩ）開立銀行保證書（
    ＢＧ），伊乃請王金龍與謝坤儒至印尼，並攜帶三十萬元美金，然後第二次又請
    游文祥陪同謝坤儒再去印尼，會同何世華開立共同存款帳戶，先後存入美金九十
    七萬元，始獲ＢＮＩ開立銀行保證書等語。本院參以證人即臺灣省議員林春德秘
    書游文祥於本院具結證稱：「我與謝（坤儒）聊天，言及押匯借款，因我不懂，
    我找朋友與他談，他們先去印尼」「˙˙˙謝被扣留二個禮拜，我陪謝在那裏，
    護照不給他，王金龍回來拿錢˙˙˙」「（ＢＧ是誰拉線？）王金龍」「他說印
    尼人脈很熟，國家擔保可以借錢，第一次沒有跟去，第二次梁董叫我去看王金龍
    ，謝（坤儒）早去印尼，又回來拿錢，他們去時是三人，我在飯店，他們去銀行
    開立帳戶，我看不懂英文，後來又說被騙了」等語（詳本院卷第二宗第廿八頁正
    面至第三十頁）。又證人謝坤儒復證稱：「旅行支票交給王金龍，我人過去當人
    質扣留一個月˙˙˙逼梁先生籌錢˙˙˙第一次四百五十萬元向黃克昌借的，王
    金龍回來拿錢，第二筆是我回來後，我們研究這件事還可以進行，我在印尼幾天
    ，何先生與我在銀行開立共同帳戶，王金龍拿第一筆錢去時，有三十天，後來透
    過盧先生周旋劉先生借貸關係˙˙˙」等語（詳本院卷第一宗第一百五十二頁正
    面至第一百五十三頁正面）。嗣被告甲○○透過邱先生（STEVE CHOK）介紹委託
    加拿大時任Lenzburg International Ltd主席之William Lenz請加拿大皇家銀行
    代為確認並鑑定結果，認為前開銀行保證書（ＢＧ）、確認書（Confirmation
    Letter）係屬偽造，被告甲○○乃於八十六年九月八日以『南綠青公司』負責人
    身分，授權William Lenz對印尼雅加達國家銀行（ＢＮＩ）提起求償訴訟，此有
    被告甲○○所提出經公證之對William Lenz授予求償代理權及以『南綠青公司』
    負責人身分委託對印尼雅加達國家銀行（ＢＮＩ）求償英文原件及中文譯本在卷
    足稽（詳本院卷第二宗第二百零九頁至第二百十六頁）。本院衡以證人李盷儒於
    本院審理中亦到庭具結證稱：伊改行從事建築業，亦透過謝坤儒及盧朝亮，委請
    何世華向印尼雅加達國家銀行（ＢＮＩ）申請開立銀行保證書（ＢＧ），伊存入
    美金十一萬元，結果所開立銀行保證書（ＢＧ）係何世華勾結雅加達國家銀行退
    休人員偽造，並冒稱受伊委託前往領出存款，銀行人員曾播放錄影帶給伊看，伊
    與臺鳳公司總裁黃宗宏去投資均被騙等語（詳本院卷第一宗第一百六十七－一頁
    正面及背面）。由前開證據顯示，被告甲○○邀同告訴人丙○○投資五百三十萬
    元，申請印尼雅加達國家銀行（ＢＮＩ）開立銀行保證書（ＢＧ），透過『國際
    貨幣銀行同業拆款』向美國銀行申貸，係遭印尼華僑何世華詐騙，極臻明確，故
    被告甲○○亦屬被害人，此部分亦難認有何詐欺取財可言。
十、綜上所述，被告甲○○被訴詐欺取財罪嫌，應屬不能證明，此外復查無其他足以
    證明該被告有詐欺取財之積極證據，理應諭知無罪，以免冤抑。原審疏未詳察，
    遽告訴人『中租迪和公司』、乙○○○、丙○○片面指訴，即對被告甲○○論罪
    科刑，自有未洽。被告甲○○上訴意旨，指摘原判決不當，為有理由，自應由本
    院撤銷改判，另為被告甲○○無罪之判決。
十一、八十八年偵字第一○八六四號併辦意旨另以：甲○○於八十六年七月十七日在
      臺北市向孫華駕借款二百萬元，允以成功後願給二百萬元利潤，並簽發面額二
      百萬元本票各乙紙，因認該部分亦涉有刑法第三百三十九條第一項詐欺取財罪
      嫌云云。惟查被告甲○○前開涉及對於告訴人『中租迪和公司』、乙○○○、
      丙○○詐欺取財罪嫌部分既經本院判決無罪，移送併案審理部分即與前開判決
      無罪部分不具有連續犯裁判上一罪關係，該部分應退還檢察官另行處理，併此
      敘明。
據上論斷，應依刑事訴訟法三百六十九條第一項前段、第三百六十四條、第三百零一
條第一項前段，判決如主文。
本案經檢察官吳忠賢到庭執行職務。
中    華    民    國      九十      年      九      月      十二        日
                                  臺灣高等法院臺南分院刑事第五庭
                                      審判長法官  茆    臺    雲
                                            法官  蔡    長    林
                                            法官  李    文    福
右正本證明與原本無異。
不得上訴。
                                      法院書記官  趙    玲    瓏
中  華    民    國      九十      年      九      月     十三         日


司法院資訊處製作；財團法人民間司法改革基金會備份。
